臺灣臺中地方法院刑事判決　　　　　　　　　　　　九十一年度易緝字第一五五號
　　公　訴　人　臺灣臺中地方法院檢察署檢察官
　　被　　　告　甲○○
右列被告因侵占案件，經檢察官提起公訴（八十九年度偵字第一一０八四號），本院
判決如左：
    主  文
甲○○為他人處理事務，意圖損害本人之利益，而為違背其任務之行為，致生損害於
本人之利益，處有期徒刑陸月，如易科罰金，以參佰元折算壹日。
    事  實
一、甲○○於民國八十九年三月間，受丁○○之委託依本院八十六年重訴字第四三五
    號和解筆錄向債務人泰慶營造有限公司（下稱泰慶公司）催討債權人丁○○所有
    工程款新台幣（下同）四百七十五萬元之債權，而為丁○○處理事務。詎甲○○
    為儘速向泰慶公司取回工程款並獲得酬傭，竟意圖損害丁○○本人之利益，明知
    丁○○向其表明須依和解筆錄之內容請求泰慶公司清償全數債務，不得任意扣除
    丁○○簽發予其他材料商之支票退票部分等其他款項，仍於八十九年三月十九日
    ，在台中縣神岡鄉○○路六三號之泰慶公司所在地，與泰慶公司之代理人何賴財
    桂簽訂協議書，使泰慶公司於償還工程保留款之一半（約二十萬元），並將泰慶
    公司之代表人何賴錦全所有車牌號碼ＮＲ─三九六一號之自用小客車過戶予丁○○（折抵七十萬元），另簽發如附表所示面額共一百零八萬元之支票五紙予丁○○後，即免除上開和解契約內容所載積欠丁○○之四百七十五萬元債務，而足以
    生損害於丁○○對泰慶公司所有之債權利益。嗣於同年月二十四日丁○○向本院
    聲請強制執行泰慶公司所有之動產，泰慶公司之職員何鳳櫻當場提出上開協議書
    時，丁○○始查悉上情。
二、案經丁○○訴由台灣台中地方法院檢察署檢察官偵查起訴。
    理  由
一、訊據被告固對於丁○○曾表示其若代為依和解契約向泰慶公司取回工程款債務時
    將給予酬傭，其後於泰慶公司提示丁○○原所簽發之支票退票部分要求扣款時，
    確實未經丁○○同意即逕行扣除上開票款，並於上開時、地與何賴財桂完成上開
    協議等事實供承不諱，核與告訴人丁○○指述之情節相符，並有證人何賴財桂及
    何賴錦全分別於偵查及本院審理中證述詳實，且有本院八十六年度重訴字第四三
    五號和解筆錄、切結書及協議書附卷足參；惟仍矢口否認其有何背信之犯行，辯
    稱：因丁○○全權委託其催討上開債權，是雖丁○○堅詞拒絕泰慶公司扣除上開
    票款部分，然其既係依泰慶公司所提出材料商之請款收據及退票單等資料，據實
    扣除丁○○應支付泰慶公司所先行墊付之款項，自無為自己不法之利益而違背丁○○所託或有損害丁○○之行為云云。經查，被告辯稱告訴人丁○○曾填載委託
    書授權其全權處理上開和解契約之事宜，且其係依泰慶公司所提出材料商之請款
    收據及丁○○原所簽發支票之退票單等資料扣款，始與泰慶公司達成上開協議等
    情，雖為告訴人丁○○所是認，並有委託書及支票等附卷足參，堪認屬實。然查
    ，被告既自承丁○○簽寫委託書係授權其依據和解筆錄之內容向泰慶公司催討積
    欠之四百七十五萬元全部債務，而事後泰慶公司要求依支票扣款時，其曾詢問丁○○，丁○○確仍向其表明應依和解筆錄請求泰慶公司履行，不得扣除任何款項
    ，而簽訂協議當日則無法聯絡丁○○，丁○○自始均未同意扣款等情，並核與告
    訴人丁○○指述之情節相符，且證人江明龍亦結證陳稱：「丁○○授權被告處理
    上開事宜時，以及被告與泰慶公司商談時其均在場，其介紹丁○○認識甲○○時
    ，丁○○有談到泰慶公司係工程尾款及估價款不願支付及對帳而積欠上開款項，
    並簽寫委託書叫甲○○將款項全數收回，然協議時因泰慶公司表示要就預支給上
    游廠商之款項扣款，若不扣抵就不給錢，是甲○○雖曾與丁○○聯絡表示該還給
    人家的也要還人家，但丁○○仍不同意扣抵，並表示自己要找下游廠商處理，後
    來甲○○就不管丁○○怎麼說，仍就泰慶公司拿出之憑據逕行扣款」等語，則告
    訴人丁○○陳稱其僅係全權委託被告全數取回和解契約所載之債權數額，並非授
    權被告得任意決定扣款且另行與泰慶公司就其等之債權債務關係成立協議等語，
    應屬可採。從而，被告甲○○辯稱其主觀上並無損害丁○○本人利益之意圖云云
    ，實委無足取，蓋以被告既係為能順利取回工程款項以獲取酬傭，且明知逕行同
    意泰慶公司予以扣款，將顯與丁○○交託之事務有違，竟仍不顧丁○○所言達成
    上開協議，則其確有損害丁○○本人利益之意圖，應堪認定。又被告擅自同意泰
    慶公司清償上開約一百九十八萬五千元之債務即得免除依和解契約內容所應履行
    之四百七十五萬元債務等情，既如前述，則被告業已違背告訴人丁○○託付其處
    理向泰慶公司請求全數清償之事務，並致丁○○其後無法依和解筆錄之內容對債
    務人泰慶公司請求其餘之款項，損害丁○○對於泰慶公司所有其餘共計約二百七
    十六萬五千元之債權利益（即四百七十五萬元扣除一百九十八萬五千元）甚明。
    綜上所述，被告主觀上既有損害本人利益之意圖，且客觀上亦有違背其任務，致
    生損害於本人之行為，則其仍以上開情詞置辯，顯有推諉卸責之情，殊無足取。
    本案事證明確，被告上開犯行，洵堪認定。
二、核被告甲○○所為，係犯刑法第三百四十二條第一項之背信罪。公訴意旨認被告
    上開所為，應依刑法第三百三十五條第一項侵占罪處斷，即有未洽，惟起訴事實
    相同，爰依法變更起訴法條，併予敘明。爰審酌被告犯罪之動機、目的、手段、
    其尚未為己獲取不法之利益，然其犯罪後仍否認犯行之態度等一切情狀，量處如
    主文所示之刑。另被告行為後，刑法第四十一條業於九十年一月十日修正公布，
    同年月十二日生效，修正後刑法第四十一條第一項前段規定「犯最重本刑為五年
    以下有期徒刑以下之刑之罪，而受六個月以下有期徒刑或拘役之宣告，因身體、
    教育、職業、家庭之關係或其他正當事由，執行顯有困難者，得以一元以上三元
    以下折算一日，易科罰金。」，而修正前刑法第四十一條則規定「犯最重本刑為
    三年以下有期徒刑以下之刑之罪，而受六個月以下有期徒刑或拘役之宣告，因身
    體、教育、職業、家庭之關係，執行顯有困難者，得以一元以上三元以下折算一
    日，易科罰金。」，比較新舊法結果，以新法較有利於行為人，是本件自應適用
    裁判時之法律即修正後刑法第四十一條第一項前段之規定，就被告所宣告之刑併
    諭知易科罰金之折算標準。
三、至公訴意旨雖另以：被告甲○○代丁○○向泰慶公司領取如附表所示面額共計一
    百零八萬五千元之支票五紙後，即將上開支票提示兌現而侵占入己等情，業據告
    訴人丁○○指稱其未曾收取上開支票等語在卷，核與證人何賴財桂證稱其交予被
    告甲○○之支票五紙均已兌現等情相符，並有現金支出傳票及切結書附卷足參，
    因認被告尚涉有刑法第三百三十五條第一項之侵占罪嫌云云。惟被告於本院審理
    中則堅詞否認上情，並辯稱：其所領取如附表所示之支票均已委由案外人張獻銘
    交予丁○○等語。經查，被告所辯上情，雖為證人張獻銘所否認，然既核與證人
    江明龍於九十年一月三日本院審理中結證陳稱：「甲○○有打電話給丁○○表示
    處理了多少錢，拿回多少票，因丁○○表示只拿回這些他不要，他要全部拿回來
    ，後來甲○○只好將支票支付丁○○公司之副理張獻銘，請他轉交給丁○○」等
    語相符，應已堪可採信。再查，如附表所示之支票五紙係分別由劉介迪、乙○○
    及丙○○等人提示兌現等情，既有台中商業銀行東勢分行八十九年十一月十八日
    函、台中區中小企業銀行八十九年十二月二日函、第一商業銀行草屯分行八十九
    年十二月二十日函、台灣省合作金庫五權支庫八十九年十二月十八日函及萬通商
    業銀行八十九年十二月二十三日函附卷足參，而如附表所示編號二、三之支票提
    示人劉介迪復到庭結證陳稱：「上開支票二紙係張獻銘之友人向其借款，由張獻
    銘拿上開支票二紙及另紙由他人簽發之支票向其調現，其總共提領五十萬元予張
    獻銘，張獻銘與其有親戚關係，其不認識甲○○」等語，且證人乙○○亦到庭證
    稱其不認識被告，提示兌現之支票並非被告交付等情在卷，是雖證人張獻銘於本
    院中否認其曾執上開支票二紙向其妹婿劉介迪調借現金，被告亦未曾交付任何支
    票委其代為轉交丁○○等情，然證人劉介迪與被告及張獻銘既均無怨隙，甚且為
    證人張獻銘之妹婿，其間尚有親戚關係之情誼，自當無偏頗被告或誣陷張獻銘之
    可能，故應以證人劉介迪上開所言為可採，亦即被告辯稱其未侵占如附表所示之
    支票等語，洵堪採信。綜上論述，被告辯稱如附表所示之支票五紙均已委由張獻
    銘交予丁○○，然其不知張獻銘事後是否已將支票交予丁○○，縱丁○○未曾收
    取上開支票，亦非為其所侵占等語，堪予採信，此部分自屬不能證明被告犯罪，
    此外復查無其他積極證據足資認定被告有上開侵占犯行，原應為無罪之諭知，惟
    公訴意旨認此部份屬一特殊之背信行為，與前開有罪部分有實質上一罪之關係，
    爰不另為無罪之諭知，附此敘明。
據上論斷，應依刑事訴訟法第二百九十九條第一項前段、第三百條，刑法第二條第一
項前段、第三百四十二條第一項、修正後第四十一條第一項前段，罰金罰鍰提高標準
條例第一條前段、第二條，判決如主文。
中      華      民      國      九十一      年      五     月     三    日
                                臺灣臺中地方法院刑事第二庭
                                        法  官  許  惠  瑜
右正本證明與原本無異。
如不服本判決，應於判決送達後十日內向本院提出上訴狀，上訴於臺灣高等法院臺中
分院（須附繕本）。
                                        書記官
中      華      民      國      九十一      年      五     月     三    日
附表：
編號      發票人      票據號碼      面額（新台幣）    發票日    提示人
一        何建國      SA0000000     0十萬三千元      89.03.20  丙○○
二        同右        SA0000000     十五萬元          89.04.25  劉介迪
三        同右        SA0000000     十五萬元          89.05.25  劉介迪
四        同右        SA0000000     0十八萬元        89.06.25  乙○○
五        同右        SA0000000     0十萬二千元      89.07.25  乙○○
附錄法條：
刑法第三百四十二條第一項
為他人處理事務，意圖為自己或第三人不法之利益，或損害本人之利益，而為違背其
任務之行為，致生損害於本人之財產或其他利益者，處五年以下有期徒刑，拘役或科
或併科一千元以下罰金。
